臺灣臺中地方法院民事判決　九十年度簡上字第二八八號
　　上　訴　人　　第七商業銀行股份有限公司
　　法定代理人　　乙○○
　　被上訴人　　　甲○○
右當事人間請求確認本票債權不存在事件，上訴人對於中華民國九十年六月二十日本
院臺中簡易庭九十年度中簡字第一四五七號第一審判決提起上訴，本院判決如左：
    主      文
上訴駁回。
第二審訴訟費用由上訴人負擔。
    事      實
甲、上訴人方面：
  一、聲明：
    （一）原判決廢棄。
    （二）被上訴人在第一審之訴駁回。
  二、陳述：除與原審判決書所載者相同茲予引用外，補稱：
    （一）上訴人在原審判決已提出經被上訴人簽名之約定書，證明上訴人持有被上
          訴人於民國八十九年三月三十一日與廖福本、廖許玉珠、廖文瑞共同簽發
          ，到期日為九十年三月二十二日，票面金額新台幣（下同）七百六十三萬
          元之本票（下稱系爭本票）上印章確係被上訴人所有，被上訴人並不否認
          ，僅主張印章非其所蓋，被上訴人既未能證明係由他人違背其指示而盜蓋
          ，應認系爭本票上之簽發票確係出於被上訴人之授權，是系爭本票發票人
          欄內之名字雖非被上訴人簽署，惟蓋有被上訴人之印章，且系爭本票之被
          上訴人印章，與其於八十四年十月間，在上訴人處設立之活期存款帳戶（
          即帳號一四六六二之三），所留存印鑑卡上之印章相同，被上訴人自不得
          藉詞脫免票據責任。
    （二）被上訴人於八十四年十一月二十日向上訴人借款六百五十萬元，另同年十
          二月八日借款二百五十萬元，合計九百萬元，該等借款因歷年已部分償還
          及展期換單結果，截至八十九年三月三十一日止，尚餘七百六十三萬元，
          從而系爭本票為被上訴人及其保證人就當時之借款餘額，辦理展期換單所
          共同簽發。即被上訴人所有一四六六二之三號活期存款，於八十四年十一
          月二十日及同年十二月八日分別因放款（代號ＬＮ）存入六百五十萬元及
          二百五十萬元，八十九年三月三十一日因放款存入七百六十三萬元。上訴
          人分別於八十四年十一月二十日、同年十二月八日及八十九年三月三十一
          日將貸放款項存入被上訴人該活期存款帳戶，其金額依序為六百五十萬元
          、二百五十萬元及七百六十三萬元。前開放款存入被上訴人帳戶後，被上
          訴人已分別開具取款憑條予以支用。
    （三）金融機構客戶提出於金融機構之授信約定書，係用作借貸或其他授信法律
          關係之一般約定，並以該約定書所使用印章作為授信印鑑，而於申請貸款
          或其他授信時，始提出蓋用與授信約定書相同印章之借據、票據或其他文
          書，記載具體金額及清償期等事項為憑。授信約定書既為一般約定事項及
          印鑑憑據，自無庸於每次授信時重行簽署。次者，被上訴人於八十四年十
          月間前曾簽署約定書，嗣因上訴人由信用合作社改制為銀行，被上訴人始
          於八十七年十一月十一日再行簽署授信約定書，故被上訴人八十七年十一
          月十一日簽署之約定書，日期雖在最初借款之八十四年十一月二十日之後
          ，亦屬合理。系爭授信約定書第十五條所載帳戶為供支付利息之用，該帳
          戶係訴外人廖福本於七十五年九月二十六日開立，而於八十一年四月三十
          日變更印鑑，被上訴人自承系爭借款借出後係供訴外人廖福本使用，故由
          廖福本為其支付利息。
    （四）八十四年十一月二十八日分別轉帳提出一千五百七十萬元及他行匯款存入
          七百萬元，該提出款項與自三四三二之一廖福本帳戶提出之一千零三十萬
          元，合併開立合庫支票二千六百萬元。八十四年十一月二十九日分別為現
          金存入五十萬元、他行轉帳存入三百萬元及轉帳提出一千零五十萬元，並
          開立同額合庫支票。八十五年三月四日轉帳提出一百萬元，轉入三四三二
          之一廖福本帳戶。八十八年一月二十二日分別為放款存入二百零七萬元及
          轉帳提出二百零七萬元，並轉入三四三二之一廖福本帳戶。該款項及另筆
          六百五十萬元之借款餘額五百五十六萬元，計七百六十三萬元，於八十九
          年三月三十一日合併開立系爭本票換單展期。至於該筆借款憑據於換單展
          期時，已交還被上訴人，自無從再行提出。
    （五）系爭本票之被上訴人印文與被上訴人簽署約定書上之印文，是否相同，經
          鑑定機關刑事警察局復函表明須有印章實物，始能實施鑑定，被上訴人於
          受命法官命其提出時，雖以印章已不存在為詞，拒絕提出，惟並未舉證說
          明印章不存在之事實及原因，則其不提出印章實物，即屬無正當理由不從
          命提出勘驗所需之物。而被上訴人承認前於八十四年間向上訴人借款一千
          萬元，被上訴人雖稱該一千萬元係票貼，且已清償完畢，惟並未舉證以實
          其說，倘該借款已清償，被上訴人何須於八十七年間重新簽署授信約定書
          ，刑事警察局鑑定結果認該約定書上簽名確係被上訴人所為。被上訴人於
          八十四年間所借一千萬元，既尚未清償，則上訴人主張系爭本票係被上訴
          人就前項借款未償金額所簽發者，應堪認定。再者，被上訴人之一四六六
          二之三號活期存款帳戶，於八十九年三月三十一日確因放款存入七百六十
          三萬元，並經提款清償舊欠，此項金額與系爭本票面額相同，足見被上訴
          人確因辦理借款未償餘額之展期，而簽發系爭本票。況系爭本票之被上訴
          人印文，與八十四年及八十七年約定書上被上訴人之印文，以目視比對並
          無差異。被上訴人於上訴人主張本票印章與八十四年約定書相同時，僅否
          認印章是本人親自蓋的，而就本票印章與八十四年約定書相同之點，未有
          爭執，既然約定書之被上訴人簽名均屬真正，是依據民事訴訟法第三百五
          十九條第二項及第三百六十七條準用第三百四十五條第一項規定，系爭本
          票之被上訴人印章確屬真正。
  三、證據：除援用原審之立證方法外，另提出八十四年十月十一日之被上訴人印鑑
      卡一件、八十四年十月四日至八十五年二月九日往來明細表一件、八十九年一
      月一日至三月三十一日往來明細表一件、放款放出傳票三件、活期存款帳戶之
      取款憑條三件、八十四年十月之授信約定書一件、三四三二之一號活期存款帳
      戶印鑑卡一件、一四六六二之三號活期存款帳戶存提款憑條十三件（均為影本
      ）為證，並聲請訊問證人許躍齡、紀秀幸。
乙、被上訴人方面：
  一、聲明：駁回上訴。
  二、陳述：除與原審判決書所載者相同茲予引用外，補稱：
   （一） 被上訴人起訴請求確認系爭本票為偽造，就舉證責任之分配而言，上訴人
          應舉證證明系爭本票之真正，上訴人之原審之訴訟代理人已自認無法證明
          八十九年三月簽發之系爭本票上印章確為被上訴人所蓋用或確係合法授權
          他人所蓋用，即無法舉證證明系爭本票之真正。上訴人之職員紀秀幸於九
          十年十一月九日言詞辯論期日證稱：系爭本票為其經辦，其寄至台北廖福
          本辦公室，簽完後寄回來等語。即系爭本票之被上訴人簽名及印文，係經
          由廖福本辦公室所簽發，被上訴人未在系爭本票簽名用印，亦未授權他人
          為之，是兩造就系爭本票上之簽名及印文之真正，已有爭執，是被上訴人
          未在系爭本票上簽名蓋章。至上訴人所舉系爭本票上之印文與八十四年間
          設立活期儲蓄存款時，所留印鑑卡上之印章相同，尚不得認為該印文為被
          上訴人甲○○或其代理人所為，蓋證人紀秀幸所稱系爭本票寄至到廖福本
          辦公室所簽發，已無法證明該印文是被上訴人所為，上訴人復未能舉證被
          上訴人有授權廖福本辦公室簽名用印，其以八十四年留存印文與系爭本票
          上之印文相同，欲主張系爭本票上印文為被上訴人或其代理人所為，有將
          八十四年之印文效力不當擴大，而忽略系爭本票之簽名及用印之獨立性。
          是上訴人欲主張系爭本票印文為被上訴人或其代理人所為，應舉證證明印
          文是被上訴人之代理人已得被上訴人之授權蓋印。
    （二）被上訴人否認授信約定書與系爭本票上印章為同一。縱使二者之印章同一
          ，亦難認系爭本票之蓋章為被上訴人甲○○或其代理人所為，憑該授信約
          定書上第十五條，雖有被上訴人另行開立活期儲蓄存款第三四三二之一號
          帳戶，惟該帳戶顯系遭人盜用。被上訴人職員許躍齡雖於九十年十一月九
          日言詞辯論期日稱：其係本件授信約定書對保業務承辦人，當時對保時是
          被上訴人本人來行辦理，其確認約定書及印文是被上訴人親簽親蓋云云。
          其證言與事實不符。八十七年十一月十一日之授信約定書日期與系爭本票
          之發票日期八十九年三月三十一日，二者時間並不相符。再者，系爭本票
          明載初放日期為八十九年三月三十一日，非八十七年十一月十一日或其他
          日期，是系爭本票非續借款項之擔保。又系爭本票備註載有乙一四六六二
          之三字樣，似為被上訴人於八十四年間開立之活存帳戶，既然授信約定書
          載有被上訴人開立三四三二之一號帳戶，何以用八十四年帳戶而非八十七
          年之新帳戶。
    （三）上訴人之原審訴訟代理人廖銘宏於原審陳稱：其未能證明八十九年三月簽
          發之系爭本票上之印章確係被上訴人本人所蓋用或合法授權他人所蓋用等
          語。刑鑑字第０九一００九六０五九號鑑驗通知書所載鑑驗結果認八十九
          年三月三十一日之系爭本票上甲○○之印文欠清晰，歉難認定等綜合判斷
          ，本件被上訴人主張系爭本票非伊所簽發，印章亦非其所有，應屬真實。
          本件為無權代理簽發票據，被上訴人得以之對抗執票人即上訴人，即令其
          取得非出於惡意或重大過失，亦同。被上訴人之住所當時是在台中市○○
          街一五八巷十三號，且系爭本票其餘共同發票人所載地址均在台中市，上
          訴人之承辦員為何將系爭本票寄至台北？實不符常理者，上訴人之承辨員
          就系爭本票寄至何人、由何人寄回及何人填製等情，其均不知情，則究竟
          有無寄至台北廖福本辦公室，已屬可疑，縱有寄出之事，如何認上訴人有
          簽發系爭本票之意思表示及行為。
    （四）事實上，被上訴人並未積欠上訴人任何債務，被上訴人未於八十八年一月
          二十二日向上訴人借款二百零七萬元，亦無所謂借款後同意撥入他人帳戶
          行為，另六百五十萬元於八十四年十一月二日放款後，分別在八十五年四
          月二十三日、八十五年十月十一日、八十六年四月三日亦有同樣額度放款
          ，若是一年期短期放款，何以每六個月就再度放款，由此可知該六百五十
          萬元並非短期擔保放款，是八十四年十一月二十日之六百五十萬元借款，
          業經清償後，上訴人與廖福本辦公室共同製作系爭本票之過程，被上訴人
          完全未受告知。上訴人就系爭本票究係何人填製、何人寄回等重要意思表
          示行為均不知情，其無從知悉被上訴人有何表見之事實，足使上訴人信該
          他人有代理權存在情形，是本件亦無表見代理之適用。退萬步言，系爭本
          票上之印文與八十四年十月十一日及八十四年十一月二十日書面上之李文
          祥印文相同，亦不得以此推知系爭本票是授權他人代理簽發。
    （五）本件當事人間對簽名是否由被上訴人或其代理人為之，尚有爭執，即無適
          用民事訴訟法第三百五十八條。即當事人承認印章真正，而僅否認其本人
          或其代理人所蓋時，始應由為此爭執之當事人負舉證責任，上訴人迄今仍
          無法證明系爭本票上印章確為被上訴人所有，自難援引民事訴訟法第三百
          五十八條規定。被上訴人早已陳明印章遺失致無法提出，其無法確知何時
          、何地遺失。法院命提出印章之實物以供鑑定機關鑑定，無非以該鑑定機
          關之特別知識，在訴訟程序上，就鑑定事項陳述意見，供為證據之用，與
          以文書以外物件有與文書相同之效用者，為證據方法，兩者有間。況當事
          人對於法院所為命提出文書之裁定，如無正當理由不從其命時，法院始得
          依民事訴訟法第三百四十五條規定，認他造關於該文書之主張為正當。
  三、證據：援用原審之立證方法。
丙、本院依職權函內政部警政署刑事警察局，鑑定八十七年十一月十一日授信約定書
    、八十四年十月十一日授信約定書、八十四年十一月二十日取款憑條、八十四年
    十月十一日印鑑卡、八十九年三月三十一日簽發之本票、八十九年三月三十一日
    取款條及八十九年三月三十日借款申請書等文件，其上甲○○之印文或簽名是否
    真正。
    理      由
一、被上訴人起訴主張其未與訴外人廖福本、廖許玉珠、廖文瑞於八十九年三月三十
    一日共同簽發，票面金額七百六十三萬元之系爭本票，系爭本票上有關被上訴人
    之簽名係遭他人所偽造，其上之印章亦非被上訴人所蓋用，是被上訴人不應負系
    爭本票之票據債務責任，爰提起確認本票債權不存在之訴。上訴人則以系爭本票
    之被上訴人印章，與其於八十四年十月間，在上訴人處設立之活期存款帳戶，所
    留存印鑑卡上之印章相同。而被上訴人於八十四年十一月二十日、十二月八日各
    向上訴人借款六百五十萬元及二百五十萬元，至八十九年三月三十一日時，尚積
    欠七百六十三萬元借款，是系爭本票為被上訴人及其保證人就最後借款餘額，辦
    理展期換單所共同簽發等語置辯。
二、按當事人主張有利於己之事實者，就其事實有舉證之責，民事訴訟法第二百七十
    七條前段定有明文。又民事訴訟法第三百五十八條關於私文書經本人或其代理人
    簽名、蓋章或按指印或有法院或公證人之認證者，推定為真正之規定，須其簽名
    、畫押、蓋章或按指印係本人或其代理人為之，在當事人間已無爭執或經舉證人
    證明者，始得適用，最高法院二十八年上字第十號著有判例。是本票是否真實，
    應由執票人負證明之責，如發票人主張本票係偽造，依非訟事件法第一百零一條
    第一項規定對執票人提起確認本票係偽造或不存在之訴者，自應由執票人就本票
    為真正之事實，負舉證之責任（參照最高法院七十年度台上字第一０一六號判決
    ）。上訴人固主張系爭本票發票人欄內之名字雖非被上訴人簽署，惟蓋有被上訴
    人之印章，且該印章與其於八十四年十月間，在上訴人處設立之一四六六二之三
    之活期存款帳戶，所留存印鑑卡上之印章相同，是被上訴人自應負系爭本票之票
    據責任云云。被上訴人抗辯稱系爭本票上之簽名及印文，非被上訴人所為等語。
    既然被上訴人否認簽發系爭本票，揆諸前揭說明，上訴人自應舉證被上訴人簽發
    系爭本票之事實。經查：
  （一）本院前於九十一年四月二十二日函內政部警政署刑事警察局鑑定八十七年十
        一月十一日授信約定書、八十四年十月十一日授信約定書、八十四年十一月
        二十日取款憑條、八十四年十月十一日印鑑卡及發票日八十九年三月三十一
        日之系爭本票等文件，其上被上訴人之印文是否同一。暨上揭文件上之被上
        訴人之簽名，與被上訴人於本院九十年十一月九日準備程序中所為之簽名是
        否同一。經該刑事警察局以特徵比對法、重疊比對法進行鑑驗，其鑑定結果
        認發票日八十九年三月三十一日之系爭本票上被上訴人之印文欠清晰，無法
        認定。而系爭本票上被上訴人之簽名筆跡有模仿之虞，亦難認定等情，此有
        該刑事警察局九十一年四月二十五日刑鑑字第０九一００九六０五九號鑑驗
        通知書附卷可稽。是自該鑑定結果可知，實無法證明系爭本票之簽名係被上
        訴人所為，亦不足證明印文之真正。
  （二）本院嗣於九十一年六月二十五日再函該刑事警察局鑑定發票日八十九年三月
        三十一日之系爭本票、八十九年三月三十一日取款憑條及八十九年三月三十
        日借款申請書上之被上訴人印文，是否與八十四年十月十一日授信約定書、
        八十四年十月十一日印鑑卡及八十四年十月二十日取款憑條，兩者之被上訴
        人印文是否相同。暨發票日八十九年三月三十一日之系爭本票及八十七年十
        一月十一日授信約定書上被上訴人之簽名，是否相同。經該刑事警察局鑑定
        結果認八十九年三月三十一日取款憑條及八十九年三月三十日借款申請書上
        之被上訴人印文部分欠清晰，無法認定是否與系爭本票上被上訴人之印文同
        一。另系爭本票及八十七年十一月十一日授信約定書上被上訴人之簽名，亦
        因簽名筆跡書寫方式不同，亦難認定，此有該刑事警察局九十一年七月三日
        刑鑑字第０九一一六六五四二九號鑑驗通知書附卷可稽。參諸前揭鑑定結果
        ，實無法證明系爭本票之簽名及印文，係被上訴人所為。
  （三）證人許躍齡雖到庭陳稱：其為上訴人職員，其承辦八十七年十一月十一日授
        信約定書之對保業務，被上訴人親至上訴人處辦理對保，該約定書及印文是
        被上訴人所為等語（參見本院九十年十一月九日準備程序筆錄）。因系爭本
        票及八十七年十一月十一日授信約定書上被上訴人之簽名，無法證明同一，
        況八十七年十一月十一日之授信約定書日期與爭本票之發票日期八十九年三
        月三十一日，二者時間相隔一年以上，是其證言僅能說明被上訴人前於八十
        七年十一月十一日之授信約定書上簽章，無法就此認定系爭本票之簽名及印
        文，確係被上訴人所為。另證人紀秀幸亦到庭陳稱：其為系爭貸款之承辦人
        ，系爭本票是經廖福本辦公室簽發後寄送至上訴人處等語（參見本院九十年
        十一月九日準備程序筆錄）。參諸該證人證詞，僅知系爭本票是經廖福本辦
        公室所簽發，實無法知悉何人所簽發，而系爭本票上甲○○、廖福本、廖許
        玉珠、廖文瑞等共同發票人之簽名，由目視即可辨視係出於同一人之筆跡。
        ，且系爭本票上被上訴人之簽名筆跡，經鑑定結果，亦無法認定為被上訴人
        所為，況上訴人之原審訴訟代理人廖銘宏於原審陳稱：其無法證明八十九年
        三月簽發之系爭本票上之印章，是否為被上訴人本人或合法授權他人所蓋用
        等語（參見原審九十年六月六日言詞辯論筆錄）。基上益徵，被上訴人未簽
        發系爭本票甚明。
三、按民法第一百六十九條關於由自己之行為表示以代理權授與他人者，對於第三人
    應負授權人之責任之規定，原以本人有使第三人信為以代理權授與他人之行為，
    為保護代理交易之安全起見，有使本人負相當責任之必要而設，故本人就他人以
    其名義與第三人所為之代理行為，應負授權人之責任者，須以他人所為之代理行
    為，係在其曾經表示授與他人代理權之範圍內為其前提要件，最高法院四十年台
    上字第一二八一號著有判例。上訴人雖主張系爭本票是經廖福本辦公室簽發後寄
    送至上訴人處等語，惟迄今均無法證明系爭本票究係何人簽發。被上訴人雖陳稱
    其曾向上訴人借款，而由廖福本支付借款利息等語（參照本院九十一年二月十五
    日準備程序筆錄）。惟支付借款利息及簽發票據行為，係屬二事，不得僅憑廖福
    本曾支付借款利息之事實，即可推定廖福本有代理被上訴人簽發系爭本票之權限
    ，況上訴人亦未舉證證明系爭本票究係何人簽發，實難謂被上訴人有任何表見之
    事實，足使上訴人信他人有代理權存在情形。從而，本件並無民法第一百六十九
    條規定之表見代理之適用，而令被上訴人負本人授權人之責任。
四、系爭本票是經廖福本辦公室送至上訴人處，並非被上訴人本人簽發，被上訴人亦
    無表現代理之情事，已如前述。而上訴人迄今均未能舉證證明，被上訴人有授權
    廖福本辦公室簽發系爭本票之事實。是縱使系爭本票之印章與被上訴人前所使用
    之所有印章相同，亦非本人或授權他人所為，被上訴人自毋庸負擔系爭本票之票
    據責任。從而，上訴人主張被上訴人未能提出原印章，亦未舉證說明印章不存在
    之事實及原因，依據民事訴訟法第三百四十五條第一項、第三百五十九條及第三
    百六十七條第一項規定，應認系爭本票之被上訴人印章為真正，應負票據責任云
    云，洵非正當。
五、上訴人既未能證明被上訴人本人或授權他人簽發系爭本票，上訴人自毋庸負擔系
    爭本票之票據上之責任，是被上訴人請求確認上訴人持有被上訴人於八十九年三
    月三十一日與廖福本、廖許玉珠、廖文瑞共同簽發，到期日為九十年三月二十二
    日，票面金額七百六十三萬元之系爭本票債權對其不存在，洵屬正當，而上訴人
    主張被上訴人簽發系爭本票應負票據責任云云，即屬無據。從而，原審為被上訴
    人勝訴之判決，於法並無不合，上訴意旨仍執前詞指摘原判決不當，求予廢棄改
    判，為無理由，應予駁回。
六、本件事證已臻明確，兩造其餘之攻擊防禦方法，核與本案之結論，不生影響，爰
    不一一贅述，併此敘明。
七、據上論結：本件上訴為無理由，依民事訴訟法第四百三十六條之一第三項、第四
    百四十九條第一項、第二項、第七十八條，判決如主文。
中　　　華　　　民　　　國　　九十一　　年　　　九　　　月　　二十  　　日
                                        臺灣臺中地方法院民事第四庭
~B審判長法官　張國賜
~B法　　　官　李國增
~B法　　　官　林洲富
右為正本係照原本作成
如對本判決上訴，須於判決送達後二十日內，向本院提出上訴狀，同時表明上訴理由
；如已於本判決宣示後送達前提起上訴者，應於判決送達後十日內補具上訴理由（上
訴僅得以判決適用法規顯有錯誤為理由，並按他造當事人之人數附繕本）。
中　　　華　　　民　　　國　　九十一　　年　　　九　　　月　　二十  　　日
~B法院書記官
